【裁判字號】    89,台上,554
【裁判日期】    890127
【裁判案由】    偽造文書
【裁判全文】
最高法院刑事判決                                八十九年度台上字第五五四號
    上  訴  人  甲○○
                乙○○
右上訴人等因偽造文書案件，不服台灣高等法院台中分院中華民國八十六年十二月二
日第二審判決（八十六年度上訴字第一一六八號，起訴案號：台灣台中地方法院檢察
署八十四年度偵字第三六三一號、八十五年度偵字第一三○○九號），提起上訴，本
院判決如左：
    主  文
原判決關於乙○○偽造文書及甲○○部分均撤銷，發回台灣高等法院台中分院。
    理  由
本件原判決撤銷第一審關於上訴人乙○○偽造文書及甲○○部分之判決，依牽連犯從
一重論處上訴人等共同連續行使偽造私文書，足以生損害於公眾及他人罪刑，固非無
見。
惟查(一)有罪判決書之事實一欄，為判斷其適用法令當否之準據，法院應將依職權認定
與論罪科刑有關之事實，翔實記載，然後於理由內逐一說明其憑以認定之證據，並使
事實認定與理由說明，互相適合，方為合法。倘事實認定與理由說明，不相一致，或
事實與理由欄內之記載，前後齟齬，按諸刑事訴訟法第三百七十九條第十四款後段規
定，均屬判決理由矛盾之當然違背法令。原判決事實認定「彼等（指上訴人等）復基
於共同之犯意聯絡，由乙○○於民國八十二年底某日，徵得甲○○同意，取得甲○○
之照片後，即由乙○○在台中市○○路附近某餐廳內，將甲○○之照片交由不詳姓名
之成年男子共同基於犯意之聯絡，由該不詳姓名之男子將甲○○之照片換貼於八十二
年底在台北市士林區遭竊之林富勇，及於八十二年間於入監服刑前遺失之陳俊得等人
之身分證上後，再由乙○○以新台幣（下同）二萬元之代價予以買受該經變造之國民
身分證」等情（見原判決第三頁），似認上訴人等與該不詳姓名之成年男子共同變造
林富勇等人之國民身分證，惟於理由欄記載「再查被告等明知該『林富勇』、『陳俊
得』之身分證係贓物而故予買受，雖應同負故買贓物之刑責，但該等經變造之身分證
既係被告乙○○向不詳姓名之人所購買，該不詳姓名之人與被告等即立於買賣關係之
相對地位，自難認該不詳姓名之人與被告等就故買贓物部分之犯行，亦有犯意聯絡及
行為分擔，至為灼然」（見同判決第十一頁），似又認上訴人等僅應負故買贓物罪，
該不詳姓名之成年男子並非變造國民身分證之共同正犯，事實認定與理由說明不相一
致，已有判決理由矛盾之違法。(二)有罪之判決書，應記載認定犯罪事實所憑之證據及
其認定之理由，刑事訴訟法第三百十條第一款定有明文，而認定事實所憑之證據，須
確實存在，就該卷宗內不難考見者，始克當之，倘判決書內所記載之證據，與卷內筆
錄或證物之內容不相適合，則其判決之根據，實際上並不存在，自屬採證違法。原判
決事實認定甲○○於不詳時地偽刻鄭文評、許盛榮、李進祺之印章後，委由綽號阿龍
之成年男子蓋用鄭文評、許盛榮之印文及偽造其二人之簽名於如原判決附表壹編號三
、四所示合作社或郵局之印鑑卡、郵政存簿儲金立帳申請書等文件等情（見同判決第
三頁），無非以該事實業據上訴人等於警局及偵查中自白，與共同被告姚光煒於警局
及偵查中之供述相符為論據，然乙○○於警局及偵查中均自白：鄭文評、許盛榮、李
進祺等人之印章均係伊偽刻，做為人頭向銀行開戶云云；共同被告姚光煒亦為相同之
供述（見偵字第三六三一號卷第十三、二十九頁背面、九十三、九十四頁）。而甲○
○於警局及偵查中未曾自白偽刻鄭文評、許盛榮、李進祺等人之印章，並委由綽號阿
龍之男子前去合作社、郵局開戶等情。原判決所記載之證據，與卷內筆錄內容不相符
合，自屬採證違法。(三)原判決事實認定隋邦俊持有之身分證一枚，於八十二年十一月
二十一日於台中市○○○路○段四五二號騎樓下汽車內遭竊，又認定乙○○於同年一
月間即拾獲並加以侵占等情（見同判決第五頁），時間上已有矛盾，亦有未合。以上
或係上訴意旨所指摘，或為本院得依職權調查之事項，應認原判決有撤銷發回更審之
原因。原判決關於乙○○侵占廖育斌國民身分證部分，基於審判不可分之原則，併予
發回。
據上論結，應依刑事訴訟法第三百九十七條、第四百零一條，判決如主文。
中      華      民      國    八十九    年      一      月    二十七    日
                              最高法院刑事第三庭
                                  審判長法官  陳  錫  奎
                                        法官  洪  清  江
                                        法官  吳  昆  仁
                                        法官  李  伯  道
                                        法官  邵  燕  玲
      右正本證明與原本無異
                                              書  記  官
中      華      民      國    八十九    年      二      月      一      日


司法院資訊處製作；財團法人民間司法改革基金會備份。
